【裁判字號】    99,易,917
【裁判日期】    991028
【裁判案由】    詐欺
【裁判全文】
臺灣臺南地方法院刑事判決               99年度易字第917號
公  訴  人  臺灣臺南地方法院檢察署檢察官
被      告  甲○○
上列被告因詐欺案件，經檢察官提起公訴（99年度營偵字第637
號），本院判決如下：
    主  文
甲○○幫助犯詐欺取財罪，處有期徒刑肆月，如易科罰金，以新
臺幣壹仟元折算壹日。
    事  實
一、甲○○能預見詐騙集團經常以取得他人金融帳戶作為詐欺犯
    行取得不法金錢之重要方法，又對於提供帳戶，雖無引發他
    人萌生犯罪之確信，但仍以縱若有人持以犯罪，亦不違反其
    幫助犯罪之本意，而基於幫助詐騙集團以轉帳匯款方式取得
    詐欺不法金錢之不確定犯意，於民國（下同）99年1月7日晚
    間7時餘許，在臺南縣永康市國道一號高速公路永康交流道
    旁，將其向京城商業銀行新營分行（下稱京城銀行）申辦之
    帳號000000000000號帳戶存簿、印章、金融卡及密碼，交付
    予真實姓名、年籍不詳之成年男子。嗣不詳詐欺集團成員取
    得上開帳戶資料後，即基於意圖為自己不法所有之犯意聯絡
    ，於99年1月14日晚間10時餘許，撥打電話予丙○○，佯稱
    其先前購物時，付款方式遭誤設為分期付款，須依指示操作
    提款機取消分期扣款云云，致使丙○○信以為真，陷於錯誤
    ，而於同日晚間10時43分許，前往臺東市○○路128號郵局
    ，依對方指示操作自動提款機匯款新臺幣（下同）29,983元
    至甲○○上開帳戶中，旋遭詐騙集團成員持上開金融卡提領
    款項，造成丙○○受有損失。嗣丙○○發覺有異，始知受騙
    ，報警循線查獲上情。
二、案經丙○○訴由臺南縣警察局新營分局報告臺灣臺南地方法
    院檢察署檢察官偵查起訴。
    理  由
一、訊據被告甲○○對於其於上開時、地，將其上開京城銀行帳
    戶資料交予不詳人士，暨告訴人丙○○遭騙將上開金錢匯入
    上開銀行帳戶，旋遭人提領等情並不爭執，惟矢口否認涉有
    幫助詐欺取財犯行，辯稱：我是為了代替借款的利息，才將
    本件帳戶資料交給他人，我於99年1月7日，看到「小兵立大
    功」刊登的借款廣告，便於當天下午3、4時許，撥打廣告上
    的門號0000000000號行動電話詢問，經聯繫後，對方「陳先
    生」問我目前有無工作，我說沒有，對方說沒有工作也可以
    貸款，對方又說還款繳息方式就是借2萬元，以每15天為1期
    計算利息，每期利息6千元，借款時並先預扣第1期6千元利
    息，實拿14000元，之後第1期15天到期，如果無法償還本金
    2萬元，就要再依次繳交每15天各期利息6千元，可是如果在
    借款時，一併交出金融帳戶的金融卡（含密碼）、存摺、身
    分證、印章及健保卡等證件資料，那在第1期15天到期後，
    就不用再繳第2期利息，之後也可以不用再繳各期利息，一
    直可以到有2萬元本金之後，才電話通知償還本金給他們，
    也就是可以在借款時，交出該等證件資料，代替第2期之後
    的利息，而不必計算第2期之後的利息，一直等到有了本金
    ，再償還本金給他們即可，所以我就選擇在借款時，一併交
    出該等證件資料，這樣我就不必計算第2期利息，然後我於
    99年1月7日晚間7時餘許，在上開永康交流道旁與對方「陳
    先生」指定之綽號「小光」的人（下稱「小光」）見面，借
    得預扣第1期利息6千元的14000元，且將我上開京城銀行帳
    戶資料等證件交給「小光」，之後我就沒有再聯絡對方，後
    來京城銀行通知我說我的帳戶有問題，我才知道出問題，我
    也是受害者云云。經查：
  (一)上開證人即告訴人丙○○遭詐騙而將上開金錢匯款存入被告
    上開京城銀行帳戶，旋遭人持上開金融卡提領款項等事實，
    業據證人丙○○於警訊時證述明確（見警卷第3、4頁），復
    有告訴人匯款之自動櫃員機交易明細表、告訴人郵政存簿儲
    金簿封面影本、被告上開京城銀行帳戶之交易明細紀錄影本
    附卷可稽（見警卷第8至19頁），審諸一般人並無任意將所
    有款項匯入他人帳戶之可能，而告訴人非但與被告素不相識
    ，其所匯入被告上開京城銀行帳戶之款項，復旋經不詳之人
    提領取得，致難以追查其流向，是告訴人所訴遭人詐欺取財
    一節，自堪採信；並可認定該等詐騙集團利用被告交付之上
    開京城銀行帳戶及金融卡（含密碼），向告訴人遂行詐欺取
    財犯行，顯為有計畫之實施犯罪。
  (二)被告固以上開情詞置辯，並以檢察官於偵查中函調附卷之「
    小兵立大功」借款廣告1則（記載「2萬元內，無工作可，15
    天1期，王小姐，0000000000」）為佐（見核交卷第36頁）
    ，惟：
  (1)金融存款帳戶，事關存戶個人財產權益之保障，與存戶之印
    鑑章、金融卡結合，其專屬性、私密性更形提高，除非本人
    或與本人具密切之關係者，難認有何理由可自由流通使用該
    帳戶、金融卡及密碼，一般人亦均有應妥為保管，恆係吾人
    日常生活經驗與事理。而被告對於上開「陳先生」、「小光
    」等人之真實姓名、年籍等身分，毫不知悉，衡之常情，帳
    戶金融卡及密碼屬於私人金融往來之重要物品，應無任意交
    付予身分不詳之人之理，況被告為年近30歲之成年人，先前
    曾從事遊藝場、檳榔攤、美髮業、加油站及紡織工廠之受僱
    人員等工作之情，亦經被告於審理中供述明確（見本院卷第
    39頁），足認被告對社會環境已有相當接觸，對金融存款帳
    戶之管理應有相當認識及生活經驗，然被告竟甘冒帳戶、金
    融卡遭有心人士作為犯罪工具利用之危險，率爾將本件銀行
    帳戶存簿、金融卡等資料交予真實姓名年籍不詳之成年人，
    並告知金融卡密碼，供之得以使用該帳戶，核與一般人管理
    金融帳戶之常情大相違背。
  (2)其次，被告於偵查中先辯稱其係以自己之門號0000000000
    號行動電話，撥打門號0000000000號行動電話，與「陳先生
    」之聯繫借款事宜云云（見核交卷第9至11頁），嗣檢察官
    於起訴書中述及門號0000000000號電話於99年1月份並無撥
    打門號0000000000號電話之紀錄，被告是否曾撥打門號0000
    000000號電話，已有可疑等語，再經本院於99年8月25日之
    準備程序中提示門號0000000000號電話於99年1月間之雙向
    通聯記錄，並當庭告知被告並無其所稱之上開通聯記錄，被
    告始於該次準備程序中改行供稱其當時係借用友人之門號
    0000000000號行動電話與「陳先生」之聯繫，並不是以其門
    號0000000000號電話撥出等情（見本院卷第19、20頁），前
    後所供不一；被告於審理中復供稱其因當時沒有自己的手
    機，才向友人樊俊雄借得門號0000000000號電話撥打給「陳
    先生」，其於99年1月間之整個月都沒有自己的手機云云（
    見本院卷第36、37頁），惟被告於偵查中自稱「我用我的
    0000000000號」撥打廣告上的電話跟「陳先生」聯絡借錢（
    見核交卷第10頁），而該門號0000000000號電話於99年1月2
    日起至99年1月15日止，幾乎每日均有受話紀錄（其中99年1
    月4日、5日均各有2次係由門號0000000000號發話），尤其9
    9年1月2日、10日、14日及15日更有多次發話紀錄，顯係處
    於得以通話之狀態，有門號0000000000號電話於該等期間之
    雙向通聯記錄在卷可查（見核交卷第13、14頁），顯見被告
    所供有不實之情形；被告於審理中另供稱其自99年1月7日
    借得金錢後，就未再用電話聯繫對方，之後都是樊俊雄私底
    下打給對方，樊俊雄電話有撥通，對方都沒有接，不然就是
    轉入語音信箱，這是樊俊雄告訴我的云云（見本院卷第37、
    38頁），又旋於審理中陳稱：因為我要用到身分證，我請樊
    俊雄打電話給對方，電話有通，但是都沒有人接云云（見本
    院卷第38頁），然而門號0000000000號電話有下列通聯記錄
    ：於99年1月8日晚間6時35分56秒起，向門號0000000000號
    電話發話710秒；於99年1月11日下午2時37分32秒起，自門
    號0000000000號電話受話221秒；於99年1月13日下午3時25
    分53秒起、下午3時48分35秒起，向門號0000000000號電話
    分別發話50秒、49秒；於99年1月14日下午1時52分01秒起、
    下午1時58分03秒起，向門號0000000000號電話分別發話14
    秒、156秒；於99年1月15日上午8時41分43秒起，自門號000
    0000000號電話受話114秒等情，有門號0000000000號電話於
    該等期間之雙向通聯記錄在卷可查（見核交卷第16至19頁）
    ，被告所供與事實不符。因之，被告所辯互見矛盾，反覆歧
    異，顯有心虛畏罪、臨訟卸責之情事，無法信為真正。
  (3)又次，地下錢莊出借金錢予借款人，主要係為獲取借款人使
    用本金而支付之各期高額利息，並為避免血本無回，亦會多
    方設法確保借款人償還本金，決無任令借款人交出金融帳戶
    資料，即可不予計算利息，甚或自行任意決定償還本金之日
    期，毫無期間限制之理，若依被告上開所辯，則地下錢莊不
    但獲利盡失，本錢亦不知何時方得取回，乃係自尋倒閉之路
    ，顯與常情相違，故其所辯云云，實為推諉塞責之詞，不能
    採信。是以被告多年工作之經驗歷練，猶恣意將上開帳戶資
    料交予對方使用，難謂被告係於不知情下，遭詐騙集團利用
    ，而將帳戶提款卡及密碼交出，被告自可預見係供隱瞞其資
    金流程及行為人身分，以作為詐欺取財收取告訴人匯入款項
    之帳戶無誤。至於上開「小兵立大功」借款廣告1則，僅足
    證明可能係被告與詐騙集團成員開始聯絡之訊息管道，不足
    為被告有利之認定。
  (三)再次，按非有正當理由，竟徵求他人提供帳戶供其使用，客
    觀上可預見其目的，係供某筆資金之存入，再行領出之用，
    且該筆資金之存入及提領過程係有意隱瞞其流程及行為人身
    分曝光之用意，一般人本於一般認知能力均易於瞭解，最高
    法院93年度臺上字第31號判決意旨可資參照。再被告既非為
    代替利息之用，卻將上開帳戶之金融卡、密碼任意交予他人
    ，嗣該帳戶果然成為詐騙集團施行詐騙行為後，告訴人遭騙
    匯入款項帳戶之用，進而順利由詐騙集團成員將匯入款項提
    領，則被告基於幫助詐騙集團行騙，在上開時、地，將上開
    帳戶資料交予詐騙集團成員使用，應屬唯一合理之解釋。又
    金融帳戶為個人理財之工具，申請開設金融帳戶並無任何特
    殊之限制，一般民眾皆可以存入最低開戶金額之方式申請開
    戶，一個人可以在不同之金融機構申請多數之存款帳戶使用
    ，並無何困難，此乃眾所週知之事實，則依一般人之社會生
    活經驗，苟見非親非故之人不以自己名義申請開戶，反而以
    出價蒐購或租用或借用等方式向他人蒐集金融機構帳戶供己
    使用，衡情當知悉蒐集金融帳戶者，係將所蒐集之帳戶從事
    財產犯罪。況觀諸現今社會上，詐騙者蒐購人頭帳戶，持以
    做為信貸、手機簡訊等詐欺之事，常有所聞，出賣、出租或
    出借帳戶予非親非故之人，受讓人係為從事財產犯罪，已屬
    人盡皆知之事。本件被告明知其上開帳戶金融卡及密碼等有
    關個人財產、身分之物品，將淪落於不明人士手中，極易被
    利用為與財產有關之犯罪工具，竟願將金融卡（含密碼）交
    付不詳姓名年籍之人，顯然對於該帳戶將作為不法使用，有
    所認知，不違背其之本意。是雖卷內事證並無積極證據證明
    被告知悉實施詐欺者將如何犯罪，無法認定被告與該犯罪集
    團成員有實施詐欺取財犯行之犯意聯絡，但被告既對金融帳
    戶交付他人使用，可能遭持以從事財產犯罪有所認知，其有
    幫助他人犯詐欺罪之意甚明。
  (四)另自詐騙集團之立場審酌，該集團成員既知利用他人之帳戶
    掩飾犯罪所得，當知社會上一般正常之人如帳戶存摺、金融
    卡、印鑑遭竊或遺失，為防止拾得或竊得之人盜領其存款或
    作為不法使用而徒增訟累，必於發現後立即報警或向金融機
    構辦理掛失止付，在此情形下，如仍以該帳戶作為犯罪工具
    ，則在該集團向他人詐騙，並誘使被害人將款項匯入該帳戶
    後，極有可能因帳戶所有人掛失止付而無法提領，則該集團
    大費周章從事於犯罪之行為，甘冒犯罪後遭追訴、處罰之風
    險，卻只能平白無故替原帳戶所有人匯入金錢，而無法遂行
    犯罪之目的，是以詐騙集團若非確定該帳戶所有人不會立即
    報警或掛失止付，以確定該集團能自由使用該帳戶提款、轉
    帳，當不至於以該帳戶從事犯罪。本件告訴人匯款至上開京
    城銀行帳戶後，隨即於當日遭詐騙集團成員提領，益徵該詐
    騙集團成員向告訴人詐騙時，確有把握本件帳戶所有人或使
    用人不會立即報警或向金融機構辦理掛失止付。足見被告確
    有將上開帳戶之金融卡，連同密碼，提供詐騙集團成員使用
    之事實無疑。
  (五)綜上，被告客觀上有幫助詐欺取財之事實，主觀上亦有幫助
    詐欺取財不確定之故意，足堪認定。是本件事證明確，被告
    犯行堪以認定，應依法論科。
二、按刑法上之幫助犯，係對於犯罪與正犯有共同之認識，而以
    幫助之意思，對於正犯資以助力，而未參與實施犯罪之行為
    者而言（最高法院75年度臺上字第1509號、88年度臺上字第
    1270號判決亦同此意旨）。是以如未參與實施犯罪構成要件
    之行為，而係出於幫助之意思提供助力，即屬幫助犯，而非
    共同正犯。本件被告僅提供帳戶讓被害人存入款項，其行為
    性質上僅可認為係詐欺取財構成要件以外之幫助行為，尚難
    遽認係與前述詐欺取財行為人本於共同犯罪之犯意聯絡，而
    有參與或分擔向被害人詐欺之犯行。核被告甲○○基於幫助
    詐騙集團犯刑法第339條第1項詐欺取財犯罪之故意，而犯上
    開之罪，應依刑法第30條第1項前段規定，論以詐欺取財罪
    之幫助犯，並依同條第2項之規定，按正犯之刑度減輕之。
    爰審酌被告隨意提供個人極為重要之金融帳戶，供詐騙行為
    人獲取犯罪所得，嚴重影響社會秩序，造成犯罪偵查困難，
    致使此類犯罪手法層出不窮，受害民眾增加，被告犯罪後否
    認犯行，併考量本件告訴人遭詐騙之金額暨被告素行，本件
    犯罪情節與被告資力等一切情狀，認為檢察官於審理中所為
    具體求刑有期徒刑1年，尚嫌過重，乃量處如主文所示之刑
    ，並諭知易科罰金之折算標準，以資懲儆。
據上論斷，應依刑事訴訟法第299條第1項前段，刑法第30條第1
項前段、第2項、第339條第1項、第41條第1項前段，刑法施行法
第1條之1第1項、第2項前段，判決如主文。
本案經檢察官乙○○到庭執行職務。
中    華    民    國    99    年    10    月    28    日
                  刑事第十二庭    審判長法  官  盧鳳田
                                        法  官  郭瓊徽
                                        法  官  黃琴媛
以上正本證明與原本無異。
如不服本判決應於收受本判決後10日內向本院提出上訴書狀，並
應敘述具體理由。其未敘述上訴理由者，應於上訴期間屆滿後20
日內向本院補提理由書狀（均須按他造當事人之人數附繕本）「
切勿逕送上級法院」。
                                        書記官  黃憶筑
中    華    民    國    99    年    10    月    28    日
附錄本件論罪科刑法條：
刑法第339條第1項：
意圖為自己或第三人不法之所有，以詐術使人將本人或第三人之
物交付者，處五年以下有期徒刑、拘役或科或併科一千元以下罰
金。

司法院資訊處製作；財團法人民間司法改革基金會備份。
